【裁判字號】    95,交聲,254
【裁判日期】    950608
【裁判案由】    聲明異議
【裁判全文】
臺灣臺中地方法院交通事件裁定         95年度交聲字第254號
原處分機關  交通部公路總局臺中區監理所
異  議  人
即受處分人  乙○○
代  理  人  甲○○
上列受處分人因違反道路交通管理處罰條例案件，對於交通部公
路總局臺中區監理所民國九十五年二月十七日所為之處分（中監
違字第裁六０─Ｆ00000000、Ｆ00000000、Ｆ
00000000、Ｆ00000000、ＺＣＡ０二七三七一
、Ｆ00000000、Ｅ00000000、Ｆ000000
00、ＺＤＢ０二九七三一、Ｆ00000000、Ｆ0000
0000、Ｆ00000000、ＡＢ0000000、Ａ00
000000、Ｆ00000000、ＣＧ0000000、一
Ａ0000000、ＺＢＢ五三五八０六、ＡＣ0000000
號裁決書），聲明異議，本院裁定如下：
    主    文
原處分均撤銷。
乙○○均不罰。
    理    由
一、原處分機關交通部公路總局臺中區監理所係以：異議人即受
    處分人乙○○所有之車牌號碼六Ｌ－七００八號自用小客車
    ，於附表所列之時間、地點，有如附表所列之交通違規事由
    遭警舉發，乃依附表所列之道路交通管理處罰條例之規定，
    裁處受處分人如附表所列之罰鍰。
二、本件聲明異議意旨略以：伊因生意長期停留在大陸，戶籍地
    無人收受罰單，伊所有車牌號碼六Ｌ－七００八號自小客車
    亦由胞兄甲○○駕駛。而甲○○擔心遭開立罰單，常利用交
    通單位語音查詢有無違規未清，但語音系統一直答覆無案，
    導致甲○○一直不知有罰單之情形。交警單位逕行告發案件
    卻使駕駛人無法查詢，導致逾期而加額罰鍰，交警單位之疏
    失不能讓受罰人承受，為此請求撤銷原處分等語。
三、經查：依道路交通管理處罰條例第三十三條、第四十條第一
    項、第五十六條第一項第一款及第十一款、第五十三條之規
    定，對於「汽車行駛於高速公路，而不遵管制之規定。」、
    「行車速度，超過規定之最高時速」、「在禁止臨時停車處
    所停車」、「在道路收費停車處所停車，不依規定繳費者」
    及「行經有燈光號誌管制之交岔路口闖紅燈」等交通違規事
    由，均係以汽車駕駛人為受罰主體。本件車牌號碼六Ｌ－七
    ００八號自小客車之實際駕駛人確係受處分人之胞兄甲○○
    ，此經受處分人於聲明異議狀內載述甚詳，核與證人甲○○
    於本院九十五年五月十二日訊問時證稱：「確實我駕車超速
    違規被警照相。違規事實我不爭執，我沒有將車借別人使用
    。乙○○從九十二年左右就去大陸經商，其間有回臺但都是
    短暫停留，回臺期間也沒有使用該部車輛。」等語相符。另
    經本院依職權調閱受處分人之入出境資料，發現其確有頻繁
    之出入境情形，且滯留國外之時間甚長，其中受處分人於九
    十三年八月二十九日入境後，旋於同年九月二日出境，直至
    九十四年三月二十六日始又入境，停留數日後，再於同年月
    三十一日出境，待同年八月二日才返回臺灣地區，復於同年
    月七日出境，至九十五年三月六日回國。是以受處分人於附
    表所示之違規時間內多半身在境外，自無可能親自駕車行經
    附表所示之路段；且受處分人既有長期居住國外且僅在國內
    短期停留之事實，已無經常使用該部車輛之必要，遂將該車
    交由其兄甲○○駕駛，衡情亦非全然無憑。從而受處分人及
    證人甲○○所稱：該車於上開違規時間均非由受處分人使用
    ，而係甲○○駕駛外出違規等語，堪認屬實，足可採信。則
    受處分人僅為汽車所有人，於前述時、地並無駕車行為，自
    非上開交通處罰規定之受罰主體，依法即不得遽予裁罰。又
    按違反道路交通管理事件統一裁罰基準及處理細則第二十四
    條固明文規定：「逕行舉發違反道路交通管理事件，經汽車
    所有人依通知單之應到案日期前到案，並告知違規駕駛人姓
    名、身分證統一編號及住址者，處罰機關應即另行通知違規
    駕駛人到案依法處理；逾應到案日期，處罰機關應依本條例
    第八十五條第三項規定處罰該汽車所有人。」對於該條後段
    規定之適用，就汽車所有人自行駕車違規而虛捏謊稱係由他
    人為之，或汽車所有人無法具體指證車輛交由何人使用等情
    形，雖能避免交通違規行為人僥倖脫法，而以形同法律推定
    方式收其截堵防漏之效；然而就汽車所有人確非違規當時之
    駕駛人，且於交通異議程序中已清楚敘明真正駕駛人姓名資
    料之特殊情況下，如不予區分一味固守前揭規定，則無異對
    於汽車所有人未能及時於到案期限前盡其告知義務科予行政
    處罰，有違行政程序法第六條禁止差別待遇之平等原則，及
    同法第七條比例原則之明文規定。蓋因真正駕駛人交通違規
    情節雖有輕重之別，但汽車所有人疏未將該名駕駛人之姓名
    、年籍資料及時通報予處罰機關，至多僅為法定作為義務之
    違反，就其不作為態樣而言並無輕重高下之不同，自不得將
    原應處罰駕駛人高低不等之不利益結果，全然轉嫁由汽車所
    有人承擔。否則，勢將造成處罰機關對於汽車所有人相同違
    反告知義務行為之處罰內容，取決於他人交通違規情節之輕
    重，自係就同一行政不法事件而為相異之處理，且無明顯可
    為差別待遇之合理基礎，實難謂與行政程序法第六條揭櫫之
    平等原則無違。又處罰機關經查證結果，已能清楚得悉真正
    駕駛人之誰屬，自應針對實際違規之人科予行政處罰，以收
    警惕規制之效；倘因前揭規定適用結果，明知交通違規者另
    有其人，卻反而堅持處罰並未實際違規之汽車所有人，對於
    維持交通秩序目的之達成當無任何助益可言，自屬違反行政
    程序法第七條第一款比例原則中「適合性原則」之要求。是
    以行政機關果真有意對於違反該項告知義務之汽車所有人科
    以處罰，自應特將汽車所有人逾期始行告知真正駕駛人姓名
    之行為，基於衍生處罰機關及司法機關程序上無謂浪費為由
    ，另設獨立條項罰之，方能在達成行政目的與不致過度侵害
    民眾權益之雙重考量下取得平衡。另查道路交通管理處罰條
    例第八十五條第三項「本條例關於車輛駕駛人之處罰，如應
    歸責於車輛所有人者，處罰車輛所有人。」之轉嫁處罰規定
    ，應係對於交通違規行為責任歸屬所為規範，不得僅因汽車
    所有人事後疏未將真正駕駛人姓名告知處罰機關，而使其成
    為違規行為之歸責對象。從而，本院認前揭處理細則第二十
    四條後段之規定過於廣泛，未能細察汽車所有人單純規避處
    罰或僅係遲延通報之差異，自應依其行政管制目的而為限縮
    解釋，以免於產生違憲疑慮。換言之，前揭規定僅在汽車所
    有人自行駕車違規而虛捏謊稱係由他人為之，或汽車所有人
    無法具體指證車輛交由何人使用等情形下，始得適用；至於
    汽車所有人如已證明並非違規駕駛人，且於交通異議程序中
    清楚敘明真正駕駛人姓名資料者，仍應對於實際違規駕駛人
    科予處罰，至於遲延通報之汽車所有人，則因現行法尚無專
    就違反告知義務之處罰明文，自應另為不罰之諭知。綜上所
    陳，原處分機關依道路交通管理處罰條例第三十三條、第四
    十條第一項、第五十六第一項第一款及第十一款、第五十三
    條之規定，對於並非汽車駕駛人之受處分人遽予裁罰，自有
    未洽，原處分應予撤銷，並由本院逕為不罰之諭知。
四、實際汽車駕駛人甲○○駕駛車號六Ｌ－七００八號自用小客
    車，在附表所示時、地違規行駛為警逕行舉發，此部分應由
    原處分機關或其他有權處分之機關依法裁處，附此敘明。
五、據上論斷，應依道路交通管理處罰條例第八十七條第二項、
    道路交通案件處理辦法第二十條，裁定如主文。
中    華    民    國    95    年    6    月      8    日
                  交通法庭  法  官  高文崇
右正本證明與原本無異。
如不服本裁定應於送達後五日內向本院提出抗告狀。
                            書記官  林淑慧
中    華    民    國    95    年    6    月    9    日
附表：
┌─┬────┬───┬────┬────┬────┬────┐
│編│發生時間│地  點│違規內容│觸犯法條│裁決書  │裁決處分│
│號│        │      │        │        │        │        │
├─┼────┼───┼────┼────┼────┼────┤
│一│93.08.29│臺北市│駕駛人行│道路交通│中監違字│罰鍰新臺│
│  │日18時36│重慶北│車速度，│管理處罰│第裁60-A│幣2400元│
│  │分      │路四段│超過規定│條例第40│C0000000│        │
│  │        │四十九│之時速未│條第1項 │號      │        │
│  │        │巷口（│滿二十公│        │        │        │
│  │        │往南）│里      │        │        │        │
├─┼────┼───┼────┼────┼────┼────┤
│二│93.09.01│國道一│在高速公│道路交通│中監違字│罰鍰新臺│
│  │日22時54│號北上│路超速行│管理處罰│第裁60-Z│幣6000元│
│  │分      │141.7 │駛      │條例第33│BB53806 │        │
│  │        │公里  │        │條第1項 │號      │        │
│  │        │      │        │        │        │        │
│  │        │      │        │        │        │        │
├─┼────┼───┼────┼────┼────┼────┤
│三│93.09.14│臺北市○○道路收│道路交通│中監違字│罰鍰新臺│
│  │日07時35│錦州公│費停車處│管理處罰│第裁60-1│幣1200元│
│  │分      │園    │所不依規│條例第56│A0000000│        │
│  │        │      │定繳費  │條第1項 │號      │        │
│  │        │      │        │第11款  │        │        │
├─┼────┼───┼────┼────┼────┼────┤
│四│93.09.15│臺北縣│駕駛人行│道路交通│中監違字│罰鍰新臺│
│  │日21時00│八里鄉│車速度，│管理處罰│第裁60-C│幣2400元│
│  │分      │台十五│超過規定│條例第40│G0000000│        │
│  │        │線米倉│之最高時│條第1項 │號      │        │
│  │        │加油站│速二十公│        │        │        │
│  │        │前    │里以上  │        │        │        │
├─┼────┼───┼────┼────┼────┼────┤
│五│93.11.25│頭份交│駕駛人行│道路交通│中監違字│罰鍰新臺│
│  │日12時23│流道東│車速度，│管理處罰│第裁60-F│幣2400元│
│  │分      │側引道│超過規定│條例第40│00000000│        │
│  │        │（由東│之最高時│條第1項 │號      │        │
│  │        │向西）│速二十公│        │        │        │
│  │        │      │里以上  │        │        │        │
├─┼────┼───┼────┼────┼────┼────┤
│六│93.11.25│臺北市│在設有禁│道路交通│中監違字│罰鍰新臺│
│  │日14時04│南京東│止臨時停│管理處罰│第裁60-A│幣1200元│
│  │分      │路一段│車處所停│條例第56│00000000│        │
│  │        │132巷 │車      │條第1項 │號      │        │
│  │        │18號  │        │第1款   │        │        │
│  │        │      │        │        │        │        │
├─┼────┼───┼────┼────┼────┼────┤
│七│93.12.15│臺北市│駕駛人行│道路交通│中監違字│罰鍰新臺│
│  │日16時18│復興北│車速度，│管理處罰│第裁60-A│幣2400元│
│  │分      │路興安│超過規定│條例第40│B0000000│        │
│  │        │街口（│之最高時│條第1項 │號      │        │
│  │        │南往北│速二十公│        │        │        │
│  │        │）    │里以上  │        │        │        │
├─┼────┼───┼────┼────┼────┼────┤
│八│93.12.30│苗栗縣│駕駛人行│道路交通│中監違字│罰鍰新臺│
│  │日00時08│南庄鄉│車速度，│管理處罰│第裁60-F│幣2400元│
│  │分      │台3線 │超過規定│條例第40│00000000│        │
│  │        │與苗20│之最高時│條第1項 │號      │        │
│  │        │線口  │速二十公│        │        │        │
│  │        │      │里以上  │        │        │        │
├─┼────┼───┼────┼────┼────┼────┤
│九│94.02.13│頭份交│駕駛人行│道路交通│中監違字│罰鍰新臺│
│  │日16時17│流道東│車速度，│管理處罰│第裁60-F│幣2400元│
│  │分      │側引道│超過規定│條例第40│00000000│        │
│  │        │（由西│之最高時│條第1項 │號      │        │
│  │        │向東）│速二十公│        │        │        │
│  │        │      │里以上  │        │        │        │
├─┼────┼───┼────┼────┼────┼────┤
│十│94.02.22│頭份交│駕車行經│道路交通│中監違字│罰鍰新臺│
│  │日18時37│流道東│有燈光號│管理處罰│第裁60-F│幣5400  │
│  │分      │側引道│誌管制之│條例第53│00000000│元      │
│  │        │（由西│交岔路口│條第1項 │號      │        │
│  │        │向東）│闖紅燈  │        │        │        │
├─┼────┼───┼────┼────┼────┼────┤
│十│94.03.15│國道一│在高速公│道路交通│中監違字│罰鍰新臺│
│一│日10時48│號南下│路超速行│管理處罰│第裁60-Z│幣6000元│
│  │分      │284公 │駛      │條例第33│DB029731│        │
│  │        │里    │        │條第1項 │號      │        │
│  │        │      │        │        │        │        │
├─┼────┼───┼────┼────┼────┼────┤
│十│94.03.23│頭份交│駕駛人行│道路交通│中監違字│罰鍰新臺│
│二│日10時09│流道東│車速度，│管理處罰│第裁60-F│幣2400元│
│  │分      │側引道│超過規定│條例第40│00000000│        │
│  │        │（由東│之最高時│條第1項 │號      │        │
│  │        │向西）│速二十公│        │        │        │
│  │        │      │里以上  │        │        │        │
├─┼────┼───┼────┼────┼────┼────┤
│十│94.03.31│台一線│駕駛人行│道路交通│中監違字│罰鍰新臺│
│三│日21時42│83又  │車速度，│管理處罰│第裁60-E│幣2400元│
│  │分      │1/2公 │超過規定│條例第40│00000000│        │
│  │        │里處  │之最高時│條第1項 │號      │        │
│  │        │      │速二十公│        │        │        │
│  │        │      │里以上  │        │        │        │
├─┼────┼───┼────┼────┼────┼────┤
│十│94.04.08│頭份交│駕駛人行│道路交通│中監違字│罰鍰新臺│
│四│日16時17│流道東│車速度，│管理處罰│第裁60-F│幣2400元│
│  │分      │側引道│超過規定│條例第40│00000000│        │
│  │        │（由東│之時速二│條第1項 │號      │        │
│  │        │向西）│十公里以│        │        │        │
│  │        │      │上      │        │        │        │
├─┼────┼───┼────┼────┼────┼────┤
│十│94.05.16│國道一│在高速公│道路交通│中監違字│罰鍰新臺│
│五│日09時24│號南下│路超速行│管理處罰│第裁60-Z│幣6000元│
│  │分      │152公 │駛      │條例第33│CA027371│        │
│  │        │里    │        │條第1項 │號      │        │
│  │        │      │        │        │        │        │
├─┼────┼───┼────┼────┼────┼────┤
│十│94.06.10│頭份交│駕駛人行│道路交通│中監違字│罰鍰新臺│
│六│日15時06│流道東│車速度，│管理處罰│第裁60-F│幣2400元│
│  │分      │側引道│超過規定│條例第40│00000000│        │
│  │        │（由西│之最高時│條第1項 │號      │        │
│  │        │向東）│速二十公│        │        │        │
│  │        │      │里以上  │        │        │        │
├─┼────┼───┼────┼────┼────┼────┤
│十│94.07.08│頭份鎮│駕駛人行│道路交通│中監違字│罰鍰新臺│
│七│日10時28│124線 │車速度，│管理處罰│第裁60-F│幣2400元│
│  │分      │+750M │超過規定│條例第40│00000000│        │
│  │        │處    │之最高時│條第1項 │號      │        │
│  │        │      │未滿二十│        │        │        │
│  │        │      │公里    │        │        │        │
├─┼────┼───┼────┼────┼────┼────┤
│十│94.08.18│頭份交│駕駛人行│道路交通│中監違字│罰鍰新臺│
│八│日12時46│流道東│車速度，│管理處罰│第裁60-F│幣2400元│
│  │分      │側引道│超過規定│條例第40│00000000│        │
│  │        │（由西│之最高時│條第1項 │號      │        │
│  │        │向東）│速未滿二│        │        │        │
│  │        │      │十公里  │        │        │        │
├─┼────┼───┼────┼────┼────┼────┤
│十│94.08.24│頭份交│駕駛人行│道路交通│中監違字│罰鍰新臺│
│九│日11時50│流道東│車速度，│管理處罰│第裁60-F│幣2400元│
│  │分      │側引道│超過規定│條例第40│00000000│        │
│  │        │（由西│之時速二│條第1項 │號      │        │
│  │        │向東）│十公里以│        │        │        │
│  │        │      │上      │        │        │        │
└─┴────┴───┴────┴────┴────┴────┘


司法院資訊處製作；財團法人民間司法改革基金會備份。
